【裁判字號】    90,台上,1972
【裁判日期】    901102
【裁判案由】    租佃爭議
【裁判全文】
最高法院民事判決                                九十年度台上字第一九七二號
    上  訴  人  乙○○
    訴訟代理人  張迺良律師
                謝宗翰律師
    被 上訴 人  甲○○
    訴訟代理人  呂光武律師
右當事人間租佃爭議事件，上訴人對於中華民國八十八年十月二十六日台灣高等法院
第二審判決（八十八年度上字第一三一號），提起上訴，本院判決如左：
    主  文
上訴駁回。
第三審訴訟費用由上訴人負擔。
    理  由
本件被上訴人主張：上訴人承租伊所有坐落新竹縣竹北市○○○段麻園小段第七十六
號土地（下稱系爭土地）內如原判決附圖（下稱附圖）所示(2)、(3)、(6)、(7)、(8)部分
，面積分別為○‧一九五○公頃、○‧一九二五公頃、○‧○○七三公頃、○‧○○
六六公頃、○‧○○六六公頃，訂有耕地三七五租約，租期至八十五年十二月三十一
日止，詎上訴人承租後，於系爭土地上如附圖(6)所示部分興建門牌號碼為新竹縣竹北
市中興里九鄰二一號房屋，而未自任耕作，依耕地三七五減租條例第十六條規定，所
訂立之耕地三七五租約即為無效等情，求為命上訴人將系爭土地內如附圖(6)所示部分
之地上建物拆除，並將該基地連同系爭土地如附圖(2)、(3)、(8)所示部分返還伊之判決
。
上訴人則以：四十幾年前，被上訴人之父將系爭土地內如附圖所示(6)、(7)、(8)部分與
相鄰之七十七號土地內如附圖(1)所示部分土地交換，伊向被上訴人承租之範圍為系爭
土地內如附圖(2)、(3)及七十七號土地內如附圖(1)所示部分之土地，不包含系爭土地內
如附圖(6)、(7)、(8)所示部分。而伊於七十一年間向訴外人郭清泉購買七十七號內如附
圖(2)及系爭土地內如附圖(6)所示之土地建築農舍，無違反耕地三七五減租條例第十六
條第一項未自任耕作之規定等語，資為抗辯。
原審以：系爭土地及同小段七十七號土地為被上訴人所有，原由上訴人之父劉勝連向
被上訴人承租，並訂有耕地三七五租約，劉勝連死後，租賃契約由上訴人及訴外人劉
阿明、劉家振、劉佳麟繼承，並由其四人分別與被上訴人訂立耕地三七五耕地租約，
上訴人承租系爭土地○‧四三五六甲，租期至八十五年十二月三十一日屆滿，上訴人
於七十一年間在系爭土地上如附圖(6)所示部分興建新竹縣竹北市中興里九鄰二一號房
屋，面積○‧○○七三公頃，訴外人劉佳麟亦於如附圖(7)所示部分興建房屋占用等情
，為兩造所不爭執，並有土地登記簿謄本、台灣省新竹縣私有耕地租約影本四件及照
片可證，復經第一審法院及原法院勘驗屬實並命地政事務所測量，製有複丈成果圖可
稽。查系爭耕地三七五租約上「租賃土地之標示」載明租賃之土地為竹北芒頭埔段麻
園小段七十六地號內，田、面積○‧四三五六甲，無包含承租同地段七十七號部分土
地之記載或圖示，亦無七十六號部分土地與七十七號部分土地交換之記載，而上訴人
於原審自認其向被上訴人承租土地之範圍係七十六號土地內如「第一審判決附圖」所
示編號(2)部分面積○‧一九五○公頃、(3)部分（即如附圖所示(3)、(7)、(8)部分）面積
○‧二○五七公頃及如附圖所示(6)部分面積○‧○○七三公頃，是上訴人租佃之範圍
應為系爭土地內如附圖所示(2)、(3)、(6)、(7)、(8)部分，堪以認定。次查上訴人於七十
一年五月十九日向訴外人郭清泉買受不動產之「買賣契約書」中，載明「不動產標示
」為「座落竹北鄉○○○段麻園小段『第七十七地號內』與甲方（即上訴人）耕作之
同段『七十六地號界址算起』第一間寬度拾八台尺至後面界址為止，由乙○○承買」
，有不動產買賣契約書在卷可按。該買賣契約書明白標示上訴人所買受之土地係自七
十六號土地之界址起算而位於七十七號之土地內，並無任何上述土地交換等情事之圖
說或記載。又郭清泉於七十一年間出具予上訴人之「土地使用同意書」，亦載明係提
供「竹北芒頭埔段麻園小段第七十七地號土地」予上訴人蓋房屋，有使用同意書在卷
可稽，且據其於原審證稱：伊係出售七十七地號部分之土地與上訴人，不知七十七號
土地與七十六號土地有交換之事等語，足證郭清泉出售予上訴人建屋之土地係七十七
號，而非七十六號土地。又上訴人於第一審陳稱：「承買七七地號土地之後，不知有
交換土地，當初蓋房子時也不知有佔到七六號土地」；「有在七六地號蓋房子，在民
國七十一年蓋的，我買七七地號土地時，不知房子有佔到七六地號。買地時不知道之
前七七地號、七六地號之畸零地有交換。」，迨於原審又供稱：「被上訴人曾與郭清
泉交換土地，因此被上訴人同意郭清泉將上開七十七、七十六地號土地界址出賣予伊
興建房屋」；嗣又改稱「係七十七號土地原所有權人林祺棚即郭清泉之前前手與被上
訴人之父於四十幾年前換地」云云。對於換地之情形供述先後不一，且前後矛盾，其
辯稱有上述交換土地情事云云，自難採信。雖上訴人又辯稱：依竹北地政事務所五十
九年十二月間所製作之竹北鄉○○○段麻園小段異動地測量原圖所載，七十六及七十
七地號土地間有一劃「厂」線之標示，再參酌證人林保銅、胡炳發、郭清泉之證言，
足以證明有上述土地交換之事實云云。惟證人地政事務所人員簡俊宏證稱「異動地測
量原圖」七十七地號土地於五十九年十二月間申請分割為七十七及七十七之六兩筆地
號時之測量原圖，七十七、七十六地號土地有劃「厂」，但看不出來七十七、七十六
地號土地有交換土地各等語。是該「異動地測量原圖」，縱於七十七、七十六地號劃
有「厂」線之標示，仍無法證明兩筆土地有交換之情事。再證人胡炳發僅證稱：其係
向林保銅父親購買土地，嗣再出售予郭清泉，賣給郭清泉的土地是七十七地號土地等
語，亦不足以證明有「換地」之事。至證人林保銅雖證稱：據其父親說有換地云云，
然其所證述「換地」一事，並非親見親聞，且其對於「換地」之位置、範圍、面積大
小、條件等，全然不知，又其證稱七十六、七十七地號土地係以「田梗」為界址，亦
與地籍圖所示不符，其證言仍難採信。另參酌七十七地號土地內如附圖(1)部分面積為
○‧○三四○公頃，七十六地號土地內如附圖(6)、(7)、(8)部分，面積為○‧○二○五
公頃，相差達○‧○一三五公頃，換算坪數達四十餘坪，衡諸常情，地主自無無條件
互相交換之理。是上訴人辯稱系爭土地內如附圖所示(6)、(7)、(8)部分與七十七號土地
內如附圖(1)所示部分土地無條件交換，附圖所示(6)非伊承租之範圍云云，為不足採。
按承租人應自任耕作；承租人違反前項規定時，原訂租約無效。耕地三七五減租條例
第十六條第一項前段、第二項分別定有明文。又一部分土地不自任耕作，原訂租約全
部無效（最高法院四十六年台上字第五七號判例參照）。上訴人承租系爭土地後，於
附圖所示(6)部分土地上興建麻園二一號二層樓房居住使用等情，業經第一審法院及原
法院勘驗屬實。該房屋既供居住使用即與為便利耕作而設之農舍尚有不同，上訴人將
承租之系爭土地其中一部建築房屋供作居住使用，被上訴人主張其不自任耕作，即非
無據。揆諸前揭規定，兩造所訂立之耕地三七五租約即為全部無效，則上訴人占有系
爭土地內如附圖所示(2)、(3)、(6)、(8)部分，即無合法權源。從而，被上訴人本於所有
權，請求上訴人將系爭土地上如附圖所示(6)部分之建物拆除，將該土地連同如附圖所
示(2)、(3)、(8)部分土地返還被上訴人，洵屬有據，應予准許。至於系爭土地內如附圖
所示(7)部分，係由訴外人劉佳麟興建房屋占用，被上訴人並未請求上訴人將此部分土
地返還，第一審判決就此部分命上訴人返還，為無理由，因而將第一審所為被上訴人
勝訴之判決關於命上訴人返還如附圖所示(7)部分面積○‧○○六六公頃土地部分予以
廢棄，並駁回上訴人其餘之上訴，經核於法並無違誤。
按當事人對於他造主張之事實，於言詞辯論時不爭執者，依民事訴訟法第二百八十條
第一項之規定，視同自認。此之所謂「不爭執」，係指不陳述真否之意見而言，若已
積極的明白表示「對於他造主張之事實不爭執」，即係同法第二百七十九條第一項所
定之自認，以後縱為爭執之陳述，亦與已經自認之效力無影響。上訴人於原審就其向
被上訴人承租土地之範圍為系爭土地內如原判決附圖所示(2)部分面積○‧一九五○公
頃、附圖(3)、(7)、(8)部分面積○‧二○五七公頃、(6)部分面積○‧○○七三公頃之事
實已積極表示「無意見，不爭執」（原審卷(一)六二頁反面），依上開說明，自係就此
事實自認，縱上訴人事後再予爭執，不影響其已經自認之效力。從而原審以此為判決
基礎，不得指為違法。次查上訴人承租系爭耕地範圍，為系爭土地如原判決附圖所示
(2)、(3)、(6)、(7)、(8)部分，合計面積○‧四○八○公頃，為原審確定之事實，即令該
面積與兩造簽訂之耕地租約所載耕作之面積為○‧四三五六甲（合二二○‧四二二五
公頃）不符，但仍在耕地租約所載耕作之面積範圍之內，不能因此即謂被上訴人之本
件請求為不當，原審就此即使未斟酌，亦與判決結果並不生影響。其餘上訴論旨，係
就原審取捨證據及認定事實之職權行使，指摘原判決不當，求予廢棄，非有理由。
據上論結，本件上訴為無理由，依民事訴訟法第四百八十一條、第四百四十九條第一
項、第七十八條，判決如主文。
中      華      民      國     九十     年     十一     月      二      日
                              最高法院民事第六庭
                                  審判長法官  吳  正  一
                                        法官  劉  福  來
                                        法官  鄭  玉  山
                                        法官  葉  勝  利
                                        法官  朱  建  男
      右正本證明與原本無異
                                              書  記  官
中      華      民      國     九十     年      十一    月    二十一    日


司法院資訊處製作；財團法人民間司法改革基金會備份。
